臺灣高等法院高雄分院民事判決
111年度上易字第85號
上  訴  人  伍崇和  
訴訟代理人  裘佩恩律師
            楊志凱律師
複  代理人  蔡尚琪律師
被  上訴人  伍崇敏  


訴訟代理人  吳炳輝律師
上列當事人間請求返還借款事件，上訴人對於中華民國111年1月
13日臺灣高雄地方法院110年度訴字第241號第一審判決提起上訴
，本院於111年10月12日言詞辯論終結，判決如下：
    主      文
原判決關於駁回上訴人後開第二項之訴部分，及訴訟費用之裁判
均廢棄。
被上訴人應給付上訴人新臺幣壹佰貳拾貳萬元，及自民國一○九
年十月十六日起至清償日止，按年息百分之五計算之利息。
其餘上訴駁回。
第一、二審訴訟費用由被上訴人百分之八十七，餘由上訴人負擔
。
    事實及理由
一、上訴人主張：兩造為兄弟，被上訴人自民國106年3月起至同
    年9月止，陸續向伊借款共新臺幣（下同）140萬元（下稱系
    爭款項），雙方約定被上訴人應按月向伊支付利息15,000元
    ，惟未約定還款期限，其間有消費借貸關係存在。又被上訴
    人自107年4月起即未遵期繳付利息，惟透過訴外人即其配偶
    甲○○向伊承諾願於107年12月31日以前，變賣房產清償系爭
    款項，與伊成立債務承認契約，被上訴人即負有履行前開承
    諾之義務（下稱債務承認契約）。詎被上訴人迄未清償系爭
    款項，經伊寄發存證信函催告被上訴人應於109年10月15日
    前還清借款，被上訴人仍置之不理。爰依消費借貸或債務承
    認契約之法律關係，提起本件訴訟，請求擇一為伊勝訴之判
    決等語。並聲明：被上訴人應給付上訴人140萬元，及自109
    年10月16日起至清償日止，按年息5%計算之利息。
二、被上訴人則以：兩造間並無消費借貸關係存在，系爭款項實
    為投資款，源於106年間甲○○得知有投資新光三越百貨公司
    禮券（下稱新光三越禮券）獲取紅利之機會，將之透露於訴
    外人即上訴人之配偶乙○○，上訴人獲悉此事表明欲一同投資
    ，而陸續匯款予甲○○，甲○○已將系爭款項悉數投資購買新光
    三越禮券，迨甲○○查知遭訴外人王寶琴詐騙，並對王寶琴提
    告求償，無奈未能取回投資款分文，甲○○不得已始以「願變
    賣房產賠償上訴人損失」等語，安撫上訴人，但無承認債務
    或允諾清償之意思。況且伊與投資新光三越禮券一事全無干
    係，更無承認債務存在之動機與原因，兩造既無成立債務承
    認契約之合意，伊就系爭款項自不負清償責任等語置辯。
三、原審判決上訴人全部敗訴，上訴人不服，提起上訴，並於本
    院聲明：㈠原判決廢棄。㈡被上訴人應給付上訴人140萬元，
    及自109年10月16日起至清償日止，按年息5%計算之利息。
    被上訴人則聲明：上訴駁回。　　
四、兩造不爭執事項：
  ㈠兩造為兄弟，乙○○為上訴人之妻，甲○○為被上訴人之妻。
  ㈡上訴人自其帳戶於106年3月3日匯款50萬元；於同年8月30日
    匯款40萬元；於同年9月13日匯款50萬元入甲○○帳戶。
  ㈢上訴人所提出乙○○與甲○○自107年4月18日起至109年4月7日止
    之LINE通訊軟體截圖內容（下稱LINE截圖），係乙○○與甲○○
    間之對話無訛。
　㈣甲○○分別於106年4月6日、5月9日、6月9日、7月7日各轉帳15
    ,000元入乙○○帳戶，再於106年9月27日轉帳3萬元；於106年
    12月19日轉帳45,000元；於107年3月12日轉帳45,000元入乙
    ○○帳戶。
五、本件爭點：㈠兩造間就系爭款項有無消費借貸關係存在？㈡兩
    造間就系爭款項有無系爭債務承認契約存在？茲將本院判斷
    分述如下：
　㈠兩造間就系爭款項有無消費借貸關係存在？
　⒈按當事人主張有金錢借貸關係存在，須就其發生所須具備之
    特別要件即金錢之交付與借貸意思表示相互一致負舉證責任
    。而交付金錢之原因多端，或為買賣，或為贈與，或因其他
    之法律關係而為交付，非謂一有金錢之交付，即得推論授受
    金錢之雙方即屬消費借貸關係。若僅證明有金錢之交付，未
    證明借貸意思表示互相一致者，尚不能認有金錢借貸關係存
    在。有最高法院92年度台上字第557號判決要旨足參。
　⒉上訴人主張兩造就系爭款項有消費借貸關係存在，無非以其
    配偶乙○○、甲○○間之LINE截圖為據。惟被上訴人否認兩造間
    有消費借貸關係存在。經查：
　⑴兩造固不爭執上訴人曾陸續匯付系爭款項入甲○○帳戶（見不
    爭執事項㈡），惟由上訴人交付金錢予甲○○之事實，尚無從
    推認甲○○係代被上訴人收受系爭款項，亦無從推認上訴人係
    出於交付借款之意思匯付系爭款項。
　⑵再由乙○○與甲○○間之107年3月12日LINE截圖顯示，甲○○通知
    乙○○有紅利入帳（見審訴卷第43頁）；107年4月19日LINE截
    圖顯示乙○○催促甲○○儘速交付紅利（見審訴卷第45至47頁）
    ；107年4月25日LINE截圖顯示甲○○通知乙○○投資新光三越禮
    券遭人詐騙，現由調查局立案追查中，其二人並討論究要告
    以上訴人「遭投資詐欺」或「撤資」等情（見審訴卷第43、
    45至47、49至53頁），均僅能證明上訴人匯付系爭款項予甲
    ○○，係用以投資新光三越禮券賺取紅利，尚無從證明上訴人
    係本於交付借款之意思匯付系爭款項入甲○○帳戶。
　⑶又上訴人主張系爭款項係借款，雖有證人乙○○證稱：伊因被
    上訴人及甲○○提及家裡從事投資而有資金需求，遂於徵得上
    訴人同意後，交付借款予被上訴人夫婦，並約定被上訴人應
    於每月月初支付利息15,000元云云（見原審卷第226至227頁
    ），惟乙○○為上訴人之配偶，其證詞難免偏頗，復與前述LI
    NE截圖之對話內容相左，自不能僅憑其片面陳詞，遽謂系爭
    款項為借款。況由107年4月25日LINE截圖顯示，乙○○在接獲
    甲○○告知投資新光三越禮券遭人詐騙後，答稱「是我決定要
    投資的」，並表示「我原本就在想要不要抽回來，報酬率也
    沒那麼高」、「明天跟崇和（即上訴人）說撤資就好」等語
    （見審訴卷第51頁），可見乙○○及上訴人就其交付系爭款項
    旨在投資新光三越禮券，賺取紅利乙節知之甚明，否則乙○○
    不會提議以「撤資」之說詞向上訴人掩飾投資遭詐騙等一切
    情事，堪認系爭款項係屬投資款，而非借款。
　⒊此外，上訴人別無其他證據證明兩造就系爭款項之交付係出
    於借貸合意，依前引說明，自無從推認兩造間存在消費借貸
    關係。上訴人依消費借貸之法律關係，請求被上訴人返還系
    爭款項，即屬無據。
　㈡兩造間就系爭款項有無系爭債務承認契約存在？上訴人據此
    請求被告返還系爭款項，有無理由？
　⒈按契約是否與其原因相分離，而分為要因契約及無因契約，
    前者係指契約以其原因為要件，如買賣、消費借貸等；後者
    係指契約與其原因分離，如處分契約、債務約束、債務承認
    契約等。若當事人間不標明原因而約定負擔債務者，成立債
    務約束契約，即發生獨立之給付義務。最高法院著有107年
    度台上字第1257號判決要旨可資參照。又民法上之典型契約
    固均屬有因契約，惟基於契約自由原則，當事人於不背於法
    律強行規定及公序良俗之範圍內，亦得訂定無因契約，此種
    由一方負擔不標明原因之契約，亦屬無因行為。當事人訂立
    「債務拘束契約」之目的，在於不受原因行為之影響，及避
    免原因行為之抗辯。亦有最高法院88年度台上字第1189號判
    決要旨足參。
　⒉上訴人主張被上訴人曾承認對伊有給付系爭款項之債務存在
    ，並提出107年4月25日甲○○與乙○○間之LINE截圖為其論據。
    惟被上訴人否認承認債務，亦否認曾透過甲○○與上訴人達成
    任何契約合意。經查：
　⑴被上訴人自承：伊與甲○○操作新光三越禮券投資約1年多，也
    有獲利，上訴人夫妻在聊天的過程中得知此事，而決定參與
    投資，後來發現被詐騙，伊基於減少上訴人損失的心態，才
    說願意負責上訴人之損失等語（見原審卷第63頁），核與10
    7年4月25日LINE截圖顯示，甲○○向乙○○通知投資新光三越禮
    券遭詐騙時，告知：被上訴人說會負責乙○○夫婦之損失乙節
    相符（見審訴卷第49頁），堪認被上訴人承諾就上訴人投資
    新光三越禮券所受損失負責，已生債務拘束之效力，不受前
    開投資是否為兩造間之原因關係所影響，即發生獨立之給付
    義務。至於被上訴人事後翻異前詞，抗辯：伊事後因認上訴
    人處理父母生病之方式不妥，故不願意賠償上訴人損失云云
    （見原審卷第63頁），不過係被上訴人於債務承認契約成立
    以後之片面卸責之詞，不影響兩造間已成立債務承認契約之
    事實。而證人甲○○證稱：伊當時因為上訴人夫婦一直追究此
    事，伊覺得愧疚，要安撫上訴人夫婦，且上訴人係被上訴人
    家裡的人，才會說被上訴人會負責云云（見原審卷第232、2
    34頁），亦屬事後附和被上訴人之陳詞，要非可採。
　⑵又上訴人匯付入甲○○帳戶之系爭款項，經全數用以投資新光
    三越禮券，且上訴人在投資期間已取得紅利18萬元之事實，
    為兩造所不爭執，經兩相扣減後，上訴人所受損失為122萬
    元（計算式：1,400,000-180,000=1,220,000），是以被上
    訴人承諾賠償上訴人以系爭款項投資新光三越禮券之損害數
    額為122萬元，亦堪認定。被上訴人雖抗辯其願賠償之金額
    需視甲○○向訴外人即新光三越禮券投資案之加害人王寶琴、
    謝淑美求償之結果而定，惟迄今全無所獲云云，並提出臺灣
    臺南地方法院109年度訴字第656號民事判決、臺灣高等法院
    臺南分院（下稱臺南高分院）111年度金上字第3號民事判決
    ，及110年度金上重訴字第989號、110年度金上訴字988號刑
    事判決以為佐據（見本院卷第113、239、245頁）。然而兩
    造間之債務承認契約與甲○○遭詐騙投資新光三越禮券，係屬
    二事，上訴人之損失數額自不受甲○○向王寶琴、謝淑美求償
    結果所影響，要難執此遽謂被上訴人承認之債務額數尚未確
    定。
  ⑶再者，上訴人主張被上訴人承諾於107年年底清償上訴人因投
    資新光三越禮券所受損失，固有證人乙○○證稱：被上訴人曾
    提及107年年底賣房產後會還錢等語為憑（見原審卷第229頁
    ），惟其證詞與107年4月25日LINE截圖顯示，甲○○僅表示「
    要等我永康房子賣出」，並未約定確定清償期限乙情不符（
    見審訴卷第55頁），被上訴人亦否認曾與上訴人約定清償期
    限（見原審卷第63頁），堪認被上訴人依債務承認契約所負
    債務，係屬給付無確定期限之債，是依民法第229條第2項規
    定，被上訴人經上訴人催告而為未給付，始自催告時起負遲
    延責任。而上訴人於109年10月8日寄發存證信函，定期催告
    被上訴人於109年10月15日前清償系爭款項，該存證信函所
    載被上訴人受送達地址為高雄市○○區○○路000號，核與被上
    訴人戶籍址一致，有存證信函、戶籍謄本在卷可稽（見原法
    院109年度雄司調字第2434號卷第71、91頁），被上訴人亦
    不否認已收受前開存證信函，惟迄未履行債務（見原審卷第
    64頁），是依前引規定，被上訴人應自109年10月16日起負
    給付遲延責任。
　⒊從而，兩造間有債務承認契約存在，被上訴人應就上訴人所
    受損失122萬元負清償責任，並自109年10月16日起負給付遲
    延責任，應堪認定。
六、綜上所述，上訴人依債務承認契約之法律關係，請求被上訴
    人給付122萬元，及自109年10月16日起至清償日止，按年息
    5%計算之利息，為有理由，應予准許；逾此範圍之請求，為
    無理由，不應准許。原審就上開應准許部分，為上訴人敗訴
    之判決，尚有未洽，上訴論旨指摘原判決此部分不當，求予
    廢棄改判，為有理由，爰由本院廢棄改判如主文第2項所示
    。至於上訴人之請求不應准許部分，原審為上訴人敗訴之判
    決，並駁回其假執行之聲請，理由雖有不同，惟結論並無二
    致，仍應予維持，上訴意旨指摘原判決此部分不當，求予廢
    棄改判，為無理由，應駁回此部分上訴。
七、本件事證已臻明確，兩造其餘之攻擊或防禦方法及所用之證
    據，經本院斟酌後，認為均不足以影響本判決之結果，爰不
    逐一論列，附此敘明。
八、據上論結，本件上訴為一部有理由、一部無理由，依民事訴
    訟法第450條、第449條第2項、第79條，判決如主文。
中　　華　　民　　國　　111 　年　　10　　月　  28　　日
                            民事第六庭
                                審判長法  官  魏式璧
                                      法  官  郭慧珊
                                      法  官  賴文姍
以上正本證明與原本無異。
本件不得上訴。
中　　華　　民　　國　　111 　年　　10　　月　　28　　日
                                      書記官  許珈綺